【裁判字號】    93,訴,5222
【裁判日期】    950124
【裁判案由】    損害賠償
【裁判全文】
臺灣臺北地方法院民事判決              93年度訴字第5222號
原      告  甲○○
訴訟代理人  易定芳律師
複 代 理人  乙○○
被      告  華南商業銀行股份有限公司
法定代理人  丁○○
訴訟代理人  丙○○
上列當事人間請求損害賠償事件，本院於中華民國95年1月10日
言詞辯論終結，判決如下：
    主  文
原告之訴及假執行之聲請均駁回。
訴訟費用由原告負擔。
    事實及理由
一、原告起訴主張：被告前以訴外人佰歲實業股份有限公司（以
    下簡稱佰歲公司）邀原告為連帶保證人向其借款新臺幣（下
    同）20,000,000元，並以訴外人佰歲公司逾期未清償為由，
    向本院聲請就原告之財產於20,000,000元之範圍內為假扣押
    ，經本院以91年度裁全字第1886號、第6878號民事裁定准予
    假扣押在案，而被告於供擔保後向本院聲請假扣押原告所有
    坐落於台北市○○區○○段第567號、第569號地號土地全部
    暨門牌號碼為台北市○○區○○路161巷1-4號（建號1312號
    ）、1-5號（建號1313號）、1-6號（建號1314號）及台北市
    中山區○○路161巷1弄2號2至4樓（建號1315號）之房屋（
    以下合稱系爭房地）其價值超逾其債權金額甚多，但因其所
    假扣押之財產並非不得分開，故被告所為致原告不能處分財
    產用以清償其他債權人債權，嗣被告對原告請求清償借款之
    本案訴訟僅獲12,394,338元之勝訴確定判決，其後系爭房地
    經法院所定拍賣最低價格為22,842,000元，而依一般經驗與
    常情，法院之拍賣價格係低於市價二成至三成，故原告以被
    告假扣押財產最低拍賣拍價格22,842,0 00元減去被告之債
    權額12,394,338元之差額10,000,000元，核算其二成
    2,000,000元，即為被告因原告超額假扣押所受之損害。
    嗣因被告於93年11月18日以存證信函催告原告行使權利，原
    告爰依民法第18 4條第1項前段規定，提起本件訴訟等語。
    並聲明：(一)被告應給付原告2,00 0,000元，暨自起訴狀繕本
    送達之翌日起至清償日止，按週年利率5％計算之利息；(二)
    願供擔保，請准宣告假執行。
二、被告則以：鈞院91年度重訴字第1464號民事判決以被告對於
    原告及訴外人即主債務人佰歲公司、其他保證人黃誠、黃寶
    賢、楊耕業等人之債權本金20,000,000元及其利息、違約金
    ，經以原告等人寄存於被告之存款行使抵銷權後，認原告尚
    積欠原告12,394,338元及如附表所示之利息、違約金。而被
    告雖於91年2月26日向鈞院聲請將原告所有財產在20,000,00
    0元之範圍內予以假扣押，並就價值約為29,420,000元之系
    爭房地執行假扣押，且經鈞院以92年度執丁字第7752號事件
    拍定，惟前揭土地經扣除土地增值稅約為12,270,000元後，
    其價值僅約17,140,000元，而參與分配之原告債權人甚多，
    總債權金額約達62,500,000元，被告並非唯一之債權人，僅
    能部分受償，故原告並無超額假扣押之事實等語置辯。並聲
    明(一)原告之訴及假執行之聲請均駁回；(二)如受不利益之判決
    ，願供現金或同面額之90年度甲類第一期中央政府建設公債
    為擔保，免為假執行。
三、本件兩造不爭執事項：
  (一)訴外人佰歲公司前以原告及訴外人黃誠、黃寶賢、楊耕業為
    連帶保證人向被告借款20,000,000元，因逾期並未清償，經
    被告向本院聲請就原告之財產於20,000,000元之範圍內為假
    扣押，經本院分別以91年度裁全字第1886號、91年度裁全字
    第6878號民事裁定分別准予假扣押在案，被告於供擔保後即
    分別向本院聲請假扣押原告所有之系爭房地及於第三人大慶
    證券股份有限公司之台泥股票107股。以上有被告之民事假
    扣押聲請狀、本院91年度裁全字第1886號民事裁定、本院91
    年9月12日北院錦91執全字第2456號執行命令、台北市地籍
    地價地籍圖資料電傳資訊服務系統等在卷足佐，並經本院調
    閱91年度裁全字第1886號及第6878號民事保全程序卷宗、92
    年度執字第2456號、第5572號執行卷宗等核對無訛。
  (二)被告主張對於原告等人之前揭債權，嗣經本院以91年度重訴
    字第1464號民事判決以被告之債權與原告及訴外人佰歲公司
    、黃誠、黃寶賢及楊耕業等人於被告處之存款為抵銷後，被
    告僅就本金12,394,338元及如附表所示之利息暨違約金部分
    獲勝訴判決。此有前揭民事判決在卷足考，並經本院調閱上
    開民事卷宗核對相符。
  (三)系爭房地經原告債權人即訴外人楊劉秀華聲請強制執行，經
    本院執行處92年度第7752號清償債務強制執行事件以22,842
    ,000 元為系爭房地最低拍賣價格（按原告93年12月27日書
    狀曾誤以前述價格為系爭標的物拍定價金），其後並於93年
    11 月8日以27,110,000元之價格拍定，所得價金經分配結果
    ，被告其債權15,665,651元，僅受償6, 006,822元，其餘價
    款9,648,82 9元尚未獲償。以上有本院民事執行處93年10月
    15 日北院執丁字第7752號通知、94年9月29日北院錦92執丁
    字第7752號函（含分配表）在卷可按，並經本院調閱92年度
    執字第7752號執行卷宗核對相符。
  (四)被告聲請假扣押原告所有於台灣證券集中保管股份有限公司
    之台泥股票107股，然經第三人大慶證券股份有限公司聲明
    異議後，被告並未對於前述第三人提起訴訟。此有本院民事
    執行處91年9月30日北院錦91執全丁字第2265號通知在卷足
    佐，並經本院調閱91年度執全字第2456號民事保全卷宗證實
    無誤
四、細繹兩造攻防，本件重要爭點即在於：原告主張被告之債權
    數額既僅有本金12,394,338元及如附表所示之利息暨違約金
    而已，而原告所有之系爭房地其價值遠高於被告之債權，且
    所假扣押之標的物又非不可分，故其對於原告所有之系爭房
    地進行假扣押之舉止，係屬超額查封，並因此致原告之權利
    受損，需依民法第184條第1項前段對於原告負損害賠償責任
    ，有無理由？
五、經查：民法第184條第1項前段係規定因侵權行為所發生之損
    害賠償請求權，以有故意或過失不法侵害他人之權利為成立
    要件。倘行為人否認有故意或過失，即應由請求人就此利己
    之事實舉證證明；若請求人先不能舉證以證實自己主張之事
    實為真實，則行為人就其抗辯事實即令不能舉證，或所舉證
    據尚有疵累，亦應駁回請求人之請求。此觀民事訴訟法第
    277條前段規定及最高法院17年上字第917號判例即明（最高
    法院92年度台上字第1505號判決意旨參照）。查：
  (一)被告於91年6月3日以兩造及訴外人佰歲公司等人間消費借貸
    、連帶保證之法律關係，向本院起訴請求原告及訴外人佰歲
    公司等人連帶給付20,000,000元暨利息、違約金，經本院於
    91年12月6日以91年度重訴字第1464號判決原告及訴外人佰
    歲公司等人應連帶應給付被告12,394,338元及如附表所示之
    利息暨違約金確定。乃訴外人佰歲公司並未清償伊積欠被告
    之債務，此為前述判決所肯認，而上開判決就判決被告敗訴
    部分，僅係認為原告主張之抵銷抗辯金額及時間為有理由，
    故就其成立之部分駁回被告之請求，乃上開情事，兩造自始
    即有爭執，而兩造於前揭民事事件所提證據證明力之強弱，
    亦尚待法院進行審理，始得其心證，自不得僅憑被告就此部
    份因於上開民事事件係經法院判決敗訴，即認其於聲請進行
    前揭假扣押主張權利範圍超逾其事後勝訴部分之金額，即可
    倒果為因，認其事先有明知或可得而知、或有欠缺注意之過
    失情形，而欲就該無權利存在之部分進行前揭執行程序意圖
    侵害原告之權利。何況系爭房地原經本院民事執行處核定之
    拍賣最低價額為22,842,000元有如前述，而經被告聲請法院
    實施假扣押當時，其上除台北市○○區○○路161巷1弄2號3
    、4層樓為原告自行使用外，其餘建物亦多經原告出租他人
    使用中，此有訴外人楊劉秀華於本院92年度執字第7752號民
    事執行事件提出之陳報狀可稽，即經本院民事執行處囑請對
    於系爭房地進行鑑價之臺灣不動產鑑定有限公司所為之鑑定
    報告內亦對此敘明清楚，有其鑑定報告在卷可佐，即便台北
    市政府警察局亦於92年4月15日以北市警中分刑字第0926145
    1000號函檢附系爭房屋各租賃契約（上開函文及租賃契約，
    經影印存卷），而卷附本院民事執行處其後於93年10月15日
    之拍賣公告內有關點交及使用情形亦指明因有前述租賃情節
    存在故拍定後不點交等情清楚，乃實行拍賣之標的物如不點
    交，對於第三人參與競標之意願及其出價數額自均會有影響
    ，是即難認為本件被告主張本件債權額為20,000,000元及利
    息、違約金，而對系爭房地進行假扣押以保全債權，其主觀
    上有何故意或過失可言。可見被告辯稱：其行為係有正當理
    由確信假扣押行為具正當權利，且範圍相當並無過度假扣押
    等節，並非無據。乃原告又不能另行舉證證明被告進行訴訟
    程序於主觀上確有故意或過失，則原告主張被告故意或過失
    就上開受敗訴判決之部分，於事前聲請法院為前述假扣押之
    行為，乃構成侵權行為云云，即不可採。
  (二)次按查封動產，以其價格足清償強制執行之債權額及債務人
    應負擔之費用者為限，強制執行法第50條亦有明文，而依強
    制執行法第113條之規定，上開規定並為不動產之強制執行
    準用之。惟因債務人之財產，為債權人之共同擔保，對於金
    錢債權之執行，凡於開始實施執行時屬於債務人所有之財產
    ，除有法律上規定不得執行或依其性質無法執行等之情形外
    ，原則上債權人均得請求對之執行，債務人則無指定以其所
    有之某項財產供強制執行之權利。至於執行之範圍，係以足
    供抵償執行名義之債權為限度。於債務人有多數財產之情形
    ，究應執行何標的，須以其價值足以清償強制執行債權額及
    債務人應負擔之費用額之範圍內為之，而衡量查封之標的是
    否逾越上開規定，則應以實際執行所得為準，此參強制執行
    法第72條之規定亦明。本件被告固曾向本院聲請取得91年度
    裁全字第1883 6號、第6878號民事假扣押裁定，並執行系爭
    房地及前述台泥股票如前所述。惟其中之台泥股票不過107
    股，其價值不高；而系爭房地經本院拍定結果，所得價金固
    為27,1 10,000元，然因原告除被告（債權原本為12,394,33
    8元，總額計為15,655,651元）外，另有楊劉秀華（債權原
    本10,000,000元，總額計為18,342,466元）、台灣中小企業
    銀行股份有限公司（債權原本為5,806,325元，總額計為
    6,124,242元）、富邦銀行股份有限公司（債權原本為883,
    838元，總額計為978,810元）、闕春評（債權原本為13,504
    ,000 元，總額計為15,750,474元）、劉寧珍（債權原本為
    1,500,000元，總額計為5,246,383元）等債權人存在，故就
    前述拍定價金，於扣除執行費、土地增值稅等稅款後，被告
    僅得受分配6,006,822元而已，尚有9,648,829元並未受償，
    此有前述本院94年11月7日北院錦92執丁字第7752號函及所
    附分配表存卷足佐，足見被告請求之債權既未因執行法院執
    行拍賣前揭假扣押所保全之系爭房地而滿足受償，則依前揭
    說明，被告所為假扣押系爭房地情節應無逾越其債權額之超
    額假扣押之情事。換言之，原告提起本件訴訟，陳述謂：被
    告利用假扣押程序不法侵害其財產權云云，洵無足取。
  (三)綜上所述，被告聲請假扣押系爭房地既難認有超額執行之情
    事，而原告對其主張利己情節：法院之拍賣價格依經驗、常
    情係低於市價二成至三成，故原告假扣押系爭房地，已造成
    原告至少受有損害1,000,000元云云，又未能舉證以實其說
    ，故其前開陳述即不足採信。因此原告主張被告聲請法院實
    施假扣押乃為故意或過失藉超額假扣押之手段，致其受有損
    害，依民法第184條第1項前段之侵權行為規定，請求被告賠
    償其損害云云，殊屬無稽。
六、從而，本件原告主張被告聲請法院對於系爭房地實施假扣押
    ，為超額假扣押，係因故意或過失利用上開法律程序不法侵
    害原告之財產權之要件事實，未能具體陳明並舉證證明之，
    自難認其主張可採。反之，被告之抗辯，尚屬可信。是則原
    告執此主張被告應負損害賠償責任云云，自屬無據。因此，
    原告主張本於侵權行為之法律關係，請求被上訴人給付2,
    000,000元及自起訴狀繕本送達被告之翌日起至清償日止，
    按週年利率5％計算之利息，為無理由，不應准許。其假執
    行之聲請亦失所附麗，應併予駁回。
七、本案事證已臻明確，兩造其餘主張、陳述及所提之證據，經
    審酌後認與判決結果不生影響，爰不一一論述，附此敘明。
八、據上論結，本件原告之訴為無理由，爰依民事訴訟法第78條
    ，判決如主文。
中    華    民    國    95    年    1    月     24    日
                           民事第二庭法  官  蕭胤瑮
以上正本係照原本作成。
如不服本判決，應於收受送達後二十日內向本院提出上訴狀。
中    華    民    國    95    年    1    月     24    日
                                     書記官  黃慧怡


司法院資訊處製作；財團法人民間司法改革基金會備份。
